臺灣臺南地方法院民事判決　　　　　　　100年度訴字第559號
原　　　告　台新國際商業銀行股份有限公司
法定代理人　蔡榮棟
訴訟代理人　陳倩如
　　　　　　張明賢
被　　　告　李玉英
　　　　　　李春榮
上列當事人間請求塗銷所有權移轉登記事件，本院於民國100 年
6 月21日言詞辯論終結，判決如下：
    主  文
確認被告李玉英、李春榮間於民國九十五年十二月五日就坐落臺
南市○○區○○段一一○九地號土地，面積五千零六十九點七九
平方公尺，權利範圍一百二十分之一，及坐落其上建號一○五三
號即門牌號碼臺南市○○區○○路一段七○二巷四號之二建物，
權利範圍全部，暨建號一○五九號，權利範圍八分之一之共同使
用部分所為之買賣關係不存在。
被告李春榮應將臺南市安南地政事務所於民國九十六年一月四日
以九十六年安南土字第一六六○號收件就前項土地及建物所為之
所有權移轉登記，均予以塗銷。
訴訟費用由被告負擔。
    事實及理由
一、本件被告經合法通知，均未於言詞辯論期日到場，核無民事
    訴訟法第386 條所列各款情形，爰依原告聲請，由其一造辯
    論而為判決。
二、本件原告起訴主張：被告李玉英於民國93年12月間，向原告
    申請現金卡使用，惟自95年12月起，即未依約清償，至99年
    10月11日止，業已積欠原告新臺幣（下同）226,619 元（其
    中本金132,831 元、利息93,788元），仍未清償。詎被告李
    玉英為規避上開債務，竟於95年12月5 日與被告李春榮通謀
    而為虛偽意思表示，將其所有坐落臺南市○○區○○段1109
    地號土地，面積5069.79 平方公尺，權利範圍一百二十分之
    一，暨坐落其上建號1053號即門牌號碼臺南市○○區○○路
    1 段702 巷4 號之2 建物，權利範圍全部，暨建號1059 號
    ，權利範圍八分之一之共同使用部分（上開土地及建物，下
    稱系爭不動產）出賣予被告李春榮，並於96年1 月4 日以被
    告在95年12月5 日買賣系爭不動產為原因向臺南市安南地政
    事務所（下稱安南地政事務所）申請將系爭不動產之所有權
    移轉登記予被告李春榮，經安南地政事務所以96年安南土字
    第1660號收件，於96年1 月5 日登記完竣。茲因被告間就系
    爭不動產所為之買賣行為及所有權移轉登記之物權行為，均
    係通謀而為虛偽意思表示，應屬無效，且被告李春榮怠於依
    民法第113 條之規定，請求被告李玉英塗銷系爭不動產之所
    有權移轉登記，爰訴請法院確認被告間於95年12月5 日就系
    爭不動產所為之買賣關係不存在，併依民法第242 條規定，
    代位被告李春榮依民法第113 條之規定，訴請被告李玉英塗
    銷系爭不動產之所有權移轉登記。並聲明求為判決：如主文
    第1 項所示。
三、被告經合法通知，均未於言詞辯論期日到場，亦未提出書狀
    為任何聲明或陳述。
四、按確認法律關係之訴，非原告有即受確認判決之法律上利益
    者，不得提起之，民事訴訟法第247 條第1 項前段定有明文
    。次按，所謂即受確認判決之法律上利益，係指法律關係之
    存否不明確，原告主觀上認其在法律上之地位有不安之狀態
    存在，且此種不安之狀態，能以確認判決將之除去者而言（
    最高法院52年臺上字第1240號判例參照）。再按，確認法律
    關係成立或不成立之訴，如有即受確認判決之法律上利益，
    縱其所求確認者為他人間之法律關係，亦非不得提起（最高
    法院32年上字第3165號判例足參）。查，本件原告主張被告
    間於95年12月5 日就系爭不動產所為之買賣行為乃通謀而為
    虛偽意思表示，應屬無效，其買賣關係不存在，惟被告李玉
    英業於96年1 月4 日以被告在95年12月5 日買賣系爭不動產
    為原因，將系爭不動產之所有權移轉登記予被告李春榮，此
    有建物登記第二類謄本、《異動索引》、被告李玉英於前開
    時日申請將系爭不動產移轉登記予被告李春榮之土地登記申
    請書等影本各1 份、土地建築改良物所有權移轉契約書影本
    2 份在卷可按，故原告與被告間對於被告間於95年12月5日
    就系爭不動產所為之買賣關係存否已不明確，且原告主觀上
    認為足以影響其對於系爭不動產取償之權利，在法律上之地
    位有不安之狀態存在，而此種不安之狀態得以確認判決將之
    除去，故原告自有即受確認判決之法律上利益，其提起確認
    之訴並為先位聲明，核無不合，應予准許。
五、得心證之理由：
  (一)查，本件原告主張被告李玉英於93年12月間，向原告申請現
    金卡使用，惟自95年12月起，即未依約清償，至99年10月11
    日止，業已積欠原告226,619 元（其中本金132,831 元、利
    息93,788元），仍未清償之事實，業據其提出與所述相符之
    現金卡申請書、催收帳卡查詢等影本各1 份為證；被告對於
    原告主張之前開事實，已於相當時期受合法之通知，而於言
    詞辯論期日不到場，亦未提出準備書狀爭執，依民事訴訟法
    第280 條第3 項準用同條第1 項之規定，視同自認，原告主
    張之前揭事實，自堪信為真正。次查，本件原告主張被告李
    玉英於95年12月5 日將其所有系爭不動產出賣予被告李春榮
    ，並於96年1 月4 日以被告在95年12月5 日買賣系爭不動產
    為原因向安南地政事務所申請將系爭不動產之所有權移轉登
    記予被告李春榮，經安南地政事務所以96年安南土字第1660
    號收件，於96年1 月5 日登記完竣之事實，業據其提出與所
    述相符之建物登記第二類謄本、《異動索引》等影本各1 份
    為證；被告對於原告主張之前開事實，已於相當時期受合法
    之通知，而於言詞辯論期日不到場，亦未提出準備書狀爭執
    ，依民事訴訟法第280 條第3 項準用同條第1 項之規定，視
    同自認；此外，復經本院依職權調取被告李玉英於前開時日
    申請將系爭不動產移轉登記予被告李春榮之土地登記申請書
    影本1 份、土地建築改良物所有權移轉契約書影本2 份核閱
    屬實，原告主張之上開事實，亦堪信真實。再查，原告主張
    被告間就系爭不動產所為之買賣行為及所有權移轉登記之物
    權行為，均係通謀而為虛偽意思表示，應屬無效；被告對於
    原告主張之前揭事實，已於相當時期受合法之通知，而於言
    詞辯論期日均不到場，亦均未提出準備書狀爭執，依民事訴
    訟法第280 條第3 項準用同條第1 項之規定，視同自認，原
    告主張之此部分事實，亦堪信為實在。
  (二)按表意人與相對人通謀而為虛偽意思表示者，其意思表示無
    效，民法第87條第1 項定有明文。查，被告間就系爭不動產
    所為之買賣行為及所有權移轉登記之物權行為，既係通謀而
    為虛偽意思表示，均屬無效，原告請求確認被告間於95年12
    月5 日就系爭不動產所為之買賣關係不存在，即屬有據。
  (三)次按，無效法律行為之當事人，於行為當時，知其無效或可
    得而知者，應負回復原狀或損害賠償責任；債務人怠於行使
    其權利時，債權人因保全債權，得以自己之名義，行使其權
    利，民法第113 條及第242 條分別定有明文。查，被告間就
    系爭不動產所為所有權移轉登記之物權行為，既係出於被告
    通謀而為虛偽意思表示，被告於行為當時自應知其為無效，
    被告李玉英自得本於民法第113 條之規定，訴請被告李春榮
    塗銷系爭不動產之所有權移轉登記，以回復原狀。次查，系
    爭不動產所有權移轉登記之物權行為既屬無效，而被告李春
    榮至今均未依民法第113 條之規定，訴請被告李玉英塗銷系
    爭不動產之所有權移轉登記，顯然業已怠於行使民法第113
    條所定之權利。再被告李玉英積欠原告前開債務，已如前述
    ，原告自為被告李玉英之債權人；又系爭不動產之所有權移
    轉登記未予塗銷，顯然足以妨礙原告對於被告李玉英所有之
    系爭不動產行使權利，則原告因保全債權，自得依民法第
    242 條之規定，以債權人之地位，代位原告李玉英行使民法
    第113 條所定之權利。準此，原告依民法第242 條之規定，
    代位被告李玉英依民法第113 條之規定，請求被告李春榮將
    安南地政事務所於96年1 月4 日以96年安南土地字第1660號
    收件就系爭不動產所為之所有權移轉登記，予以塗銷，亦屬
    有據。
六、綜上所陳，原告訴請確認被告間於95年12月5 日就系爭不動
    產所為之買賣關係不存在；及依民法第242 條規定代位被告
    李玉英依民法第113 條之規定，請求被告李春榮將安南地政
    事務所於96年1 月4 日以96年安南土字第1660號收件就系爭
    不動產所為之所有權移轉登記行為，均予以塗銷，為有理由
    ，應予准許。
七、本件事證已臻明確，兩造其餘爭點及攻擊防禦方法，經本院
    審酌後，認與判決之結果不生影響，無一一論述必要，附此
    敘明。
八、據上論結，本件原告之訴為有理由，依民事訴訟法第385 條
    第1 項前段、第78條、第85條第1 項前段，判決如主文。
中    華    民    國  100     年    6     月    30    日
                  民事第三庭  法  官  伍逸康
以上正本係照原本作成。
如不服本判決，應於送達後20日內，向本院提出上訴狀並表明上
訴理由，如於本判決宣示後送達前提起上訴者，應於判決送達後
10日內補提上訴理由書（須附繕本）。
中    華    民    國   100    年    6     月    30    日
                              書記官  盧昱蓁